臺灣新北地方法院民事裁定
111年度消債職聲免字第51號
聲  請  人  黃美雲  


訴訟代理人  陳禹竹律師（法扶律師）
相  對  人  華南商業銀行股份有限公司

法定代理人  張振芳  


相  對  人  聯邦商業銀行股份有限公司

法定代理人  李憲章  

相  對  人  永豐商業銀行股份有限公司

法定代理人  陳嘉賢  
代  理  人  呂亮毅  
相  對  人  中國信託商業銀行股份有限公司
                      設臺北市○○區○○○路000○000○000○000○000號
法定代理人  利明献  


相  對  人  萬榮行銷股份有限公司

法定代理人  呂豫文  


相  對  人  勞動部勞工保險局

法定代理人  陳娟    
相  對  人  滙誠第一資產管理股份有限公司

法定代理人  莊仲沼  
相  對  人  新加坡商艾星國際有限公司台灣分公司

法定代理人  曾慧雯  

上列當事人聲請消費者債務清理事件，本院裁定如下：
    主  文
聲請人黃美雲應予免責。
    理  由
一、按法院為終止或終結清算程序之裁定確定後，除別有規定外
    ，應以裁定免除債務人之債務；法院裁定開始清算程序後，
    債務人有薪資、執行業務所得或其他固定收入，扣除自己及
    依法應受其扶養者所必要生活費用之數額後仍有餘額，而普
    通債權人之分配總額低於債務人聲請清算前2年間，可處分
    所得扣除自己及依法應受其扶養者所必要生活費用之數額者
    ，法院應為不免責之裁定。但債務人證明經普通債權人全體
    同意者，不在此限。消費者債務清理條例（下稱消債條例）
    第132條、第133條分別定有明文。揆其立法理由係為避免債
    務人濫用清算程序以獲免責，並敦促有清償能力者，利用薪
    資、執行業務所得或其他固定收入扣除必要費用後之餘額，
    清償債務而免責，爰以債務人聲請清算前2年間，可處分所
    得扣除自己及依法應受其扶養者所必要生活費用之數額為計
    算基礎，以為裁定免責之依據，進而保障債權人可受最低清
    償。又按債務人有下列各款情形之一者，法院應為不免責之
    裁定。但債務人證明經普通債權人全體同意者，不在此限：
    ㈠於7年內曾依破產法或本條例規定受免責。㈡故意隱匿、毀
    損應屬清算財團之財產，或為其他不利於債權人之處分，致
    債權人受有損害。㈢捏造債務或承認不真實之債務。㈣聲請清
    算前2年內，因消費奢侈商品或服務、賭博或其他投機行為
    ，所負債務之總額逾聲請清算時無擔保及無優先權債務之半
    數，而生開始清算之原因。㈤於清算聲請前1年內，已有清算
    之原因，而隱瞞其事實，使他人與之為交易致生損害。㈥明
    知已有清算原因之事實，非基於本人之義務，而以特別利於
    債權人中之一人或數人為目的，提供擔保或消滅債務。㈦隱
    匿、毀棄、偽造或變造帳簿或其他會計文件之全部或一部，
    致其財產之狀況不真確。㈧故意於財產及收入狀況說明書為
    不實之記載，或有其他故意違反本條例所定義務之行為，致
    債權人受有損害，或重大延滯程序，消債條例第134條亦定
    有明文。是法院為終止或終結清算程序之裁定確定後，除有
    消債條例第133條、第134條各款所定之情形者，法院應為不
    免責之裁定外，法院即應以裁定免除債務人之債務。
二、經查，本件聲請人前於民國107年4月12日向本院具狀聲請更
    生（依消債條例第153條之1第2項規定以調解之聲請視為更
    生之聲請），經本院於108年2月20日以107年度消債更字第2
    00號裁定開始更生程序，並命司法事務官進行更生程序，又
    經本院司法事務官以108年度司執消債更字第55號更生事件
    為執行，因聲請人未提出調整後之更生方案，本院執行處無
    從逕以裁定認可更生方案，遂於109年1月3日經本院執行處
    以本院108年度消債清字第218號裁定開始清算程序，嗣經本
    院司法事務官以109年度司執消債清字第23號進行清算程序
    ，並認本件聲請人未見有可得變價之清算財團財產，於111
    年1月27日裁定終止清算程序，並於111年3月9日確定在案等
    情，業據本院依職權調閱本院107年度消債更字第200號卷（
    下稱更生卷）、108年度司執消債更字第55號卷、108年度消
    債清字第218號、109年度司執消債清字第23號卷核閱屬實，
    是依前揭法律規定，本院即應進行債務人應否免責之審理。
三、又本院前於111年4月13日以新北院賢民圓111年度消債職聲
    免字第51號函，通知全體債權人及聲請人就聲請人應否免責
    之事表示意見，而債權人永豐商業銀行股份有限公司、聯邦
    商業銀行股份有限公司、滙誠第一資產管理股份有限公司及
    新加坡商艾星國際有限公司台灣分公司因未表示意見而視為
    同意，其餘債權人具狀表示不同意聲請人免責。茲將債務人
    及債權人之意見分述如下：
　㈠聲請人表示：聲請人於108年9月入監服刑，於116年11月始會
    服刑期滿，在監期間生活費用全仰賴在監作業勞作金，及友
    人資助，聲請人無消債條例第133條及第134條所規定不應免
    責之情形，應准予免責等語（見本院卷第61至63頁、第84頁
    ）。
　㈡相對人萬榮行銷股份有限公司（下稱萬榮行銷公司）表示：
    不同意免責，並請調查聲請人有無消債條例第133條、第134
    條各款不應免責事由等語（見本院卷第51頁）。
  ㈢相對人中國信託商業銀行股份有限公司（下稱中信銀行）表
    示：聲請人不應免責，聲請人於富邦人壽有限公司承保之保
    險費用均由第三人黃美華代繳，保險給付卻由聲請人收取，
    應查明其間資金流向。聲請人於清算程序未就上開保險提出
    等值現金分配予債權人，有消債條例第134條第2款及第8款
    不應免責事由。聲請人目前年約51歲，正值壯年，具工作及
    還款能力，當竭力清償債務，以防消債條例被濫用，阻礙社
    會經濟健全及影響債權人公平受償機會。並請調查聲請人有
    無消債條例第133條、第134條其他款不應免責之事由等語（
    見本院卷第53至55頁）。
  ㈣相對人勞動部勞工保險局表示：如聲請人免責，依衛生福利
    部103年9月15日衛部保字第1030125517號函，聲請人未受清
    償之保險費及利息將發生消滅效果，國民年金保險年資依實
    際繳納保險費按比率計算，將影響其未來給付權益等語（見
    本院卷第59頁）。
　㈤相對人華南商業銀行股份有限公司（下稱華南銀行）表示：
    不同意免責，並請調查聲請人有無消債條例第133條、第134
    條各款不應免責事由等語（見本院卷第67頁）。
四、經查：
  ㈠按法院裁定開始清算程序後，債務人有薪資、執行業務所得
    或其他固定收入，扣除自己及依法應受其扶養者所必要生活
    費用之數額後仍有餘額，而普通債權人之分配總額低於債務
    人聲請清算前2年間，可處分所得扣除自己及依法應受其扶
    養者所必要生活費用之數額者，法院應為不免責之裁定；法
    院裁定開始更生程序後，債務人免責前，法院裁定開始清算
    程序，其已進行之更生程序，適於清算程序者，作為清算程
    序之一部；其更生聲請視為清算聲請。消債條例第133條、
    第78條定有明文。從而，審認本件聲請人是否有消債條例第
    133條所定不應予免責之事由，即應符合「於清算程序開始
    後，債務人有薪資、執行業務所得或其他固定收入，扣除自
    己及依法應受其扶養者所必要生活費用之數額後仍有餘額」
    及「普通債權人之分配總額低於債務人聲請清算前2年間，
    可處分所得扣除自己及依法應受其扶養者所必要生活費用之
    數額」此兩要件。經查，本件聲請人主張其於開始更生程序
    後均在監執行，每月勞作金僅有800元，有臺灣高等法院在
    監在押全國記錄表、稅務電子閘門財產所得調件明細表為證
    （見本院限閱卷），是聲請人之主張應可採信。
  ㈠按債務人必要生活費用，以最近1年衛生福利部或直轄市政府
    所公告當地區每人每月最低生活費1.2倍定之。消債條例第6
    4條之2第1項定有明文。次按債務人聲請更生或清算時所提
    財產及收入狀況說明書，其表明每月必要支出之數額，與本
    條例第64條之2第1項、第2項規定之認定標準相符者，毋庸
    記載原因、種類及提出證明文件。消債條例施行細則第21條
    之1亦有明定。揆諸前揭說明及參以111年度新北市每人每月
    最低生活費用15,800元計算，每人每月生活所必需之費用為
    18,960元（計算式：15,800×1.2＝18,960元），聲請人僅主
    張其自清算開始後每月必要生活支出超過800元（見本院卷
    第83頁），而未陳明確切數額，聲請人於未逾上開數額以內
    主張其支出數額，應為可採。是以，本件聲請人清算開始後
    每月收入800元，扣除必要生活費用後，已無餘額，與消債
    條例第133條前段所定要件不符，自毋庸再就同條後段要件
    予以審酌。從而，本件聲請人無消債條例第133條所定不予
    免責之事由存在，應堪認定。
　㈢又消債條例關於清算程序係以免責主義為原則，不免責為例
    外，相對人如主張聲請人有消債條例第134條各款所定之行
    為，自應就聲請人合於上開要件之事實，舉證以實其說。本
    院依職權函詢全體普通債權人之結果，相對人萬榮行銷公司
    、中信銀行及華南銀行均具狀以消債條例第134條表明不同
    意債務人免責，惟相對人既未具體說明或提出相當事證證明
    ，且本院復查無聲請人有何消債條例第134條所列各款之不
    免責事由，自難認債務人有消債條例第134條各款所定之情
    事，則債權人所為前開主張，係屬無據。
五、綜上所述，本件聲請人經法院為終結清算程序之裁定確定，
    既無消債條例第133條或第134條各款所定不應免責事由存在
    ，自應以裁定免除聲請人之債務，是聲請人聲請免責，自應
    准許，爰裁定如主文。
中　　華　　民　　國　　111 　年　　10　　月　　27　　日
                  民事第五庭  法　官　黃乃瑩
如不服本裁定，應於裁定送達後10日內，以書狀向本院提出抗告
，並繳納抗告費新臺幣1千元。　　　　　　　
上為正本係照原本作成。
中　　華　　民　　國　　111 　年　　10　　月　　28　　日
                              書記官　許宸和